【裁判字號】    91,重訴,149
【裁判日期】    920318
【裁判案由】    確認抵押權不存在等
【裁判全文】
臺灣屏東地方法院民事判決    九十一年度重訴字第一四九號
    原      告  庚○○
                辛○○
    訴訟代理人  陳益軒律師
    複 代理 人  戊○○      .
                羅漢飛       .
                丁○○       .
    被      告  己○○       .
                乙○○       .
                丙○○○     .
    右  一  人
    訴訟代理人  甲○○       .
右當事人間請求確認抵押權不存在等事件，本院判決如左：
    主      文
確認被告己○○與乙○○就原告庚○○所有坐落屏東縣內埔鄉○○段一七二一地號土
地，及其上原告辛○○所有建號二四○號即門牌號碼屏東縣內埔鄉○○村○○路三○
三號建物，經屏東縣潮州地政事務所以潮登字第三三二○○號收件，於民國九十年四
月十七日登記完畢，權利價值新台幣肆佰壹拾萬元，債權範圍各二分之一之抵押權及
其所擔保債權均不存在。
確認被告乙○○就原告庚○○所有坐落屏東縣內埔鄉○○段一七二一地號土地，及其
上原告辛○○所有建號二四○號建物即門牌號碼屏東縣內埔鄉○○村○○路三○三號
建物，經屏東縣潮州地政事務所以潮登字第八一九五○號收件，於民國九十年八月二
十四日登記完畢，權利價值最高限額新台幣參佰萬元之抵押權及其所擔保債權均不存
在。
被告己○○與乙○○應將右開第一項抵押權設定登記予以塗銷。
被告乙○○應將右開第二項抵押權設定登記予以塗銷。
被告丙○○○應將就原告庚○○所有坐落屏東縣內埔鄉○○段一七二一地號土地，及
其上原告辛○○所有建號二四○號即門牌號碼屏東縣內埔鄉○○村○○路三○三號建
物，經屏東縣潮州地政事務所以潮登字第五一九七○號收件，於民國九十一年六月五
日登記完畢，權利價值新台幣肆佰壹拾萬元，債權範圍二分之一之抵押權讓與登記予
以塗銷。
本院九十年度執字第一三三五九號拍賣抵押物強制執行事件，就原告所有右開第五項
土地及建物所為強制執行程序應予撤銷。
訴訟費用由被告負擔。
    事      實
甲、原告方面：
一、聲明：如主文所示。
二、陳述：
（一）原告二人之子即被告己○○於民國八十八年間結識在廟宇擔任乩童之被告乙○○及丙○○○夫婦，被告己○○因受被告乙○○及丙○○○挑唆，數次要求原
      告先行分配家產，原告因見被告己○○於結識被告乙○○及丙○○○後，其平
      日行止日益偏離常軌，誠恐被告己○○所分得家產有遭被告乙○○及丙○○○
      詐騙成空之虞，乃拒絕被告己○○之分配家產請求。而被告己○○因不滿原告
      拒絕分配家產，遂於八十九年五、六月間與被告乙○○及丙○○○通謀，多次
      向原告佯稱被告己○○所經營食品工廠因受社會經濟景氣不佳影響而虧損連連
      ，幸賴被告乙○○及丙○○○不斷提供資金資助，該食品工廠始免於關廠，惟
      被告己○○因此積欠被告乙○○及丙○○○新台幣（下同）二千八百五十萬元
      ，故要求原告提供所有坐落屏東縣內埔鄉○○段一七二一地號土地及其上建號
      二四○號即門牌號碼屏東縣內埔鄉○○村○○路三○三號建物（下爭系爭不動
      產）向銀行辦理借款，以清償前揭借款，原告因見被告乙○○及丙○○○平日
      以擔任廟宇乩童為業，非似擁有二千八百餘萬元資力之人，且被告三人亦無法
      提出確實借貸證明，原告心生疑慮，乃拒絕為被告己○○清償前揭借款。
（二）原告於九十一年七月二十二日驟接鈞院九十一年度拍字第一一四一號拍賣抵押
      物裁定，經向屏東縣潮州地政事務所查詢，始知悉被告於九十年四月間委由代
      書甲○○共同偽造原告以系爭不動產為擔保向被告己○○及乙○○借款四百一
      十萬元之借款契約，另由被告己○○盜取原告之身分證件及印鑑並向戶政機關
      申辦原告之印鑑證明後，由甲○○持之於同年月間向屏東縣潮州地政事務所申
      請辦理系爭不動產設定權利價值為四百一十萬元，債務人為原告二人，抵押權
      人為被告己○○與乙○○，其債權範圍各為二分之一之抵押權設定登記，經屏
      東縣潮州地政事務所以潮登字第三三二○○號收件，於九十年四月十七日登記
      完畢；被告復於九十年八月間偽造原告以系爭不動產為擔保，向被告乙○○借
      款三百萬元之借款契約，由甲○○持之於同年月間向屏東縣潮州地政事務所申
      請辦理系爭不動產設定權利價值為最高限額三百萬元，存續期間為九十年八月
      二十二日至同年十月二十二日，債務人為原告二人，抵押權人為被告乙○○之
      抵押權設定登記，經屏東縣潮州地政事務所以潮登字第八一九五○號收件，於
      九十年八月二十四日登記完畢；嗣九十一年六月間，被告己○○因見原告尚無
      分配家產意，遂與被告丙○○○通謀訂立抵押權讓與契約，並由甲○○於同年
      月間向屏東縣潮州地政事務所申請辦理將上開抵押權之抵押權人由被告己○○
      變更為被告丙○○○之抵押權讓與登記，經屏東縣潮州地政事務所以潮登字第
      五一九七○號收件，於九十一年六月五日登記完畢。綜上所述，被告共同偽造
      不實債權契約，兩造間並無債之關係存在，本於抵押權之從屬性，系爭不動產
      所設定上開抵押權亦不復存在，爰請求如主文第一、二、三、四、五項所示。
（三）被告丙○○○於九十一年七月間向鈞院具狀主張其對系爭不動產具有上開抵押
      權，其抵押債權即前揭借款債權迄未受償，聲請裁定准予拍賣系爭不動產動，
      經鈞院以九十一年度拍字第一一四一號民事裁定准予拍賣後，被告丙○○○即
      持之向鈞院民事執行處聲請對系爭不動產進行強制執行，經鈞院以九十一年度
      執字第一三三五九號受理在案後，鈞院民事執行處已於九十一年九月十六日查
      封系爭不動產迄未拍定，而兩造間並無債之關係存在，本於抵押權之從屬性，
      系爭不動產所設定上開抵押權亦不復存在，爰依強制執行法第十四條第二項請
      求如主文第六項所示。
三、證據：提出本院九十一年度拍字第一一四一號民事裁定影本一件、土地及建物登
    記謄本影本各一件、土地登記申請文件影本二十四件為證。
乙、被告方面：
一、聲明：駁回原告之訴。
二、陳述：
（一）被告乙○○及丙○○○自八十五年間起陸續貸款與原告，貸款金額共計二千八
      百五十萬元（下稱系爭借款債權），原告並以其所有系爭不動產為被告乙○○
      設定抵押權以為擔，此有本票及同意書證，原告亦在抵押權設定契約書上簽名
      及蓋指印。而原告未曾向被告己○○借款，先以其所有系爭不動產為被告己○○設定抵押權，被告己○○為擔保其對被告丙○○○所負借款債務，遂將其上
      開抵押權讓與被告丙○○○。
（二）原告因洞悉被告乙○○及丙○○○憐憫之心，所以假借公司暨工廠如果缺少資
      金勢必倒閉，要求被告乙○○及丙○○○資助工廠回復正常後再逐年攤還，被
      告乙○○及丙○○○因此持有記載工廠自八十五年起支出明細之流水帳簿及高
      企銀行全部支付明細表，原告於刑事案件偵訊時固稱其與被告乙○○及丙○○○不相識，然原告卻深知被告乙○○及丙○○○擁有定期存單，並要求被告乙○○及丙○○○解約提領現金資助原告繳付貨款。
（三）原告因積欠被告龐大債務，自九十年七月一日起即將工廠交與被告乙○○及丙○○○經營，而同意書記載工廠交與被告乙○○及丙○○○經營期間乃至一百
      零八年七月一日止，本件抵押權即用以擔保被告乙○○及丙○○○對原告之系
      爭借款債權。而原告因積欠被告乙○○及丙○○○大筆系爭借款債務而簽立同
      意書及本票，並要求被告己○○及其妻楊文秀協助被告乙○○及丙○○○共同
      經營工廠，然被告乙○○及丙○○○見原告之財務虧損過大，欲持續經營顯有
      困難，被告乙○○及丙○○○決然退出經營。
（四）原告提起本件訴訟，並為提出證明抵押權不存在之證據，一切只是口頭上懷疑
      ，而本件抵押權登記申請乃由原告親自提出身份證明及相關文件原本，且原告
      亦承認被告所提同意書是其親自書立，其上亦具有被告己○○及其妻楊文秀親
      筆簽名，原告並於檢察署偵訊時承認同意書所載內容「積欠被告新台幣貳仟捌
      佰伍拾萬元」。
（五）被告丙○○○持鈞院九十一年度拍字第一一四一號准予拍賣抵押物裁定，向鈞
      院民事執行處聲請對系爭不動產進行強制執行，經鈞院以九十一年度執字第一
      三三五九號受理在案，該執行案件之執行債務即被告乙○○及丙○○○對原告
      之系爭借款債權。
三、證據：提出本票、同意書、承諾書、郵局定期儲金存單、定期存款存單等影本各
    一件，及抵押權設定契約書影本二件，及他項權利移轉變更契約書影本一件，及
    他項權利證明書影本三件，及借款明細影本二十三件為證。
丙、本院依職權調閱本院九十一年度拍字第一一四一號民事聲請事件卷宗、九十一年
    度執字第一三三五九號民事執行卷宗。
    理      由
一、本件原告主張：(一)原告二人之子即被告己○○於八十九年五、六月間與被告乙○○及丙○○○通謀，多次向原告佯稱被告己○○所經營食品工廠虧損連連，幸賴
    被告乙○○及丙○○○不斷提供資金資助，該工廠始免於關廠，惟被告己○○因
    此積欠被告乙○○及丙○○○二千八百五十萬元，要求將原告提供其所有坐落屏
    東縣內埔鄉○○段一七二一地號土地及其上建號二四○號即門牌號碼屏東縣內埔
    鄉○○村○○路三○三號建物（下爭系爭不動產）向銀行辦理借款用以清償前揭
    借款，原告已拒絕渠等之要求。(二)原告於九十一年七月二十二日驟接本院九十一
    年度拍字第一一四一號拍賣抵押物裁定，始知悉被告共同偽造不實債權契約，由
    代書甲○○分別於九十年四月間向屏東縣潮州地政事務所申請辦理系爭不動產設
    定權利價值為四百一十萬元，債務人為原告二人，抵押權人為被告己○○與乙○○，其債權範圍各為二分之一之抵押權設定登記，經屏東縣潮州地政事務所以潮
    登字第三三二○○號收件，於九十年四月十七日登記完畢；及於九十年八月間向
    屏東縣潮州地政事務所申請辦理系爭不動產設定權利價值為最高限額三百萬元，
    存續期間為九十年八月二十二日至同年十月二十二日，債務人為原告二人，抵押
    權人為被告乙○○之抵押權設定登記，經屏東縣潮州地政事務所以潮登字第八一
    九五○號收件，於九十年八月二十四日登記完畢；嗣九十一年六月間，被告己○○與被告丙○○○通謀訂立抵押權讓與契約，並由代書甲○○向屏東縣潮州地政
    事務所申請辦理將上開抵押權之抵押權人由被告己○○變更為被告丙○○○之抵
    押權讓與登記，經屏東縣潮州地政事務所以潮登字第五一九七○號收件，於九十
    一年六月五日登記完畢。綜上所述，被告共同偽造不實債權契約，兩造間並無債
    之關係存在，本於抵押權之從屬性，系爭不動產所設定上開抵押權亦不復存在，
    爰請求如主文第一、二、三、四、五項所示。(三)被告丙○○○於九十一年七月間
    向本院具狀主張對系爭不動產具有上開抵押權，其抵押債權即前揭借款債權迄未
    受償，聲請裁定准予拍賣系爭不動產動，經本院以九十一年度拍字第一一四一號
    民事裁定准予拍賣後，被告丙○○○即持之向本院民事執行處聲請對系爭不動產
    進行強制執行，經本院以九十一年度執字第一三三五九號受理在案後，本院民事
    執行處已於九十一年九月十六日查封系爭不動產迄未拍定，而兩造間並無債之關
    係存在，本於抵押權之從屬性，系爭不動產所設定上開抵押權亦不復存在，爰依
    強制執行法第十四條第二項請求如主文第六項所示等語。
二、被告則以：(一)被告乙○○及丙○○○自八十五年間起陸續貸款與原告，貸款金額
    共計二千八百五十萬元（下稱系爭借款債權），原告並以其所有系爭不動產為被
    告乙○○設定抵押權以為擔保，原告並在抵押權設定契約書上簽名及蓋指印。而
    原告未曾向被告己○○借款，先以其所有系爭不動產為被告己○○設定抵押權，
    而被告己○○為擔保其對被告丙○○○所負借款債務，遂將其上開抵押權讓與被
    告丙○○○。(二)原告因積欠被告乙○○及丙○○○系爭借款債務而簽立同意書及
    本票，並要求被告己○○及其妻楊文秀協助被告乙○○及丙○○○共同經營食品
    工廠，然被告乙○○及丙○○○見原告之財務虧損過大，欲持續經營顯有困難，
    被告乙○○及丙○○○決然退出經營，而本件抵押權即用以擔保被告乙○○及丙○○○對原告之系爭借款債權，且本件抵押權登記申請乃由原告親自提出身份證
    明及相關文件原本，原告並承認被告所提同意書是其親自書立，其上亦具有被告
    己○○及其妻楊文秀親筆簽名，且原告於檢察署偵訊時已承認該同意書所載內容
    「積欠被告新台幣貳仟捌佰伍拾萬元」。(三)被告丙○○○持本院九十一年度拍字
    第一一四一號准予拍賣抵押物裁定，向本院民事執行處聲請對系爭不動產進行強
    制執行，經本院以九十一年度執字第一三三五九號受理在案，該執行案件之執行
    債務即被告乙○○及丙○○○對原告之系爭借款債權等語，資為抗辯。
三、原告主張：系爭不動產經代書甲○○分別於九十年四月間向屏東縣潮州地政事務
    所申請辦理設定權利價值為四百一十萬元，債務人為原告二人，抵押權人為被告
    己○○與乙○○，其債權範圍各為二分之一之抵押權設定登記，經屏東縣潮州地
    政事務所以潮登字第三三二○○號收件，於九十年四月十七日登記完畢；及於九
    十年八月間向屏東縣潮州地政事務所申請辦理設定權利價值為最高限額三百萬元
    ，存續期間為九十年八月二十二日至同年十月二十二日，債務人為原告二人，抵
    押權人為被告乙○○之抵押權設定登記，經屏東縣潮州地政事務所以潮登字第八
    一九五○號收件，於九十年八月二十四日登記完畢；及於九十一年六月間向屏東
    縣潮州地政事務所申請辦理將上開抵押權之抵押權人由被告己○○變更為被告丙○○○之抵押權讓與登記，經屏東縣潮州地政事務所以潮登字第五一九七○號收
    件，於九十一年六月五日登記完畢等情，業據原告提出土地及建物登記謄本與土
    地登記申請文件，及被告提出抵押權設定契約書、他項權利移轉變更契約書、他
    項權利證明書等件為證，尚堪信為真實。
四、按抵押權為擔保物權，具有從屬性，倘無所擔保之債權存在，抵押權即無由成立
    ，自應許抵押人請求塗銷該抵押權之設定登記，最高法院八十四年度台上字第一
    六七號判決參照。經查，原告主張其與被告己○○之間並無債之關係存在等情，
    為被告己○○所同陳（見本院卷第四十七頁），自堪信為真實，則原告與被告己○○間既無債之關係存在，系爭不動產經代書甲○○於九十年四月間向屏東縣潮
    州地政事務所申請辦理權利價值為四百一十萬元，債務人為原告二人，抵押權人
    為被告己○○，其債權範圍為二分之一之抵押權設定登記，經屏東縣潮州地政事
    務所以潮登字第三三二○○號收件，於九十年四月十七日登記完畢之抵押權，即
    因無所擔保之債權存在而不成立，則前揭抵押權既不成立，被告己○○自無法將
    之讓與被告丙○○○，原告自得請求塗銷前揭抵押權之設定登記及讓與登記。從
    而，原告請求確認被告己○○就系爭不動產之前揭抵押權及其所擔保債權均不存
    在即如主文第一項所示，及請求被告己○○塗銷前揭抵押權之設定登記即如主文
    第三項所示，及請求被告丙○○○塗銷前揭抵押權之讓與登記即如主文第五項所
    示，為有理由，應予准許。
五、原告主張：其未曾向被告乙○○及丙○○○借款，渠等對原告並不具有系爭借款
    債權，本於抵押權之從屬性，系爭不動產所設定抵押權亦不復存等語，已為被告
    所否認，並以前詞置辯，經查：
（一）被告辯稱系爭不動產經代書甲○○於九十年四月間向屏東縣潮州地政事務所申
      請辦理設定權利價值為四百一十萬元，抵押權人為被告乙○○，其債權範圍為
      二分之一之抵押權設定登記，經屏東縣潮州地政事務所以潮登字第三三二○○
      號收件，於九十年四月十七日登記完畢之抵押權，係用以擔保被告乙○○對原
      告之系爭借款債權等語。
（二）依被告所提同意書記載：「茲本人己○○、楊文秀因經營新豐食品園，民國九
      十年七月一日至民國一百零八年七月一日止，因經營不善向乙○○、丙○○○
      借新台幣貳仟捌佰伍拾萬元整，本人因無法償還，經協議本人所有不動產移轉
      登記與乙○○、丙○○○，待本人借款還清時，再登記返還給予己○○、楊文
      秀，經雙方協議同意，特立此同意書。」等語；及被告所提承諾書記載：「茲
      本人己○○、楊文秀從今以後要認真工作，向乙○○、丙○○○保證，天地為
      證，從今以後凡犯錯，任憑乙○○、丙○○○處置，從今以後工廠由乙○○掌
      管負責，絕無怨言，直到清償債務。」等語。足認上開文書載明被告己○○及
      其妻楊文秀因經營工廠需款恐急而向被告乙○○及丙○○○借款，尚與原告二
      人無涉。
（三）被告己○○於本院審理時陳稱：「．．．，工廠從八十五年交給我經營，是工
      廠交給我經營之後我父母才常常打電話向二位被告借錢，是要還工廠的貨款，
      貨款是我開出去的支票。．．．。」等語（見本院卷第四十七頁）。而被告乙○○於本院審理時陳稱：「．．．，是被告己○○還有楊文秀來向我拿錢。．
      ．．。」等語（見本院卷第一百五十四頁）。經核被告所辯稱系爭借款係交付
      與被告己○○及其妻楊文秀，用以支付其經營工廠之貨款，尚與上開文書載明
      內容相符。
（四）本院於審理時曾對被告進行隔離訊問，被告乙○○陳稱：「（何人？何時？何
      因？借款多少錢？）我與原告庚○○從八十五年開始就有金錢往來，．．．。
      」等語（見本院卷第一百五十四頁），而被告己○○陳稱：「（何人？何時？
      何因向被告乙○○、被告丙○○○借款多少錢？）．．．從八十七年開始庚○○開始有出面向被告乙○○借八百多萬元，．．．。」等語（見本院卷第一百
      五十七頁）。經核被告二人辯稱原告庚○○之借款時間並不相符。
（五）綜上所述，足認原告主張其未曾向被告乙○○及丙○○○借款，渠等對原告並
      不具有系爭借款權等語，尚堪採信。則前揭抵押權因無所擔保之系爭借款債權
      存在而不成立，原告自得請求塗銷前揭抵押權之設定登記。從而，原告請求確
      認被告乙○○就系爭不動產之前揭抵押權及其所擔保債權均不存在即如主文第
      一項所示，及請求被告乙○○塗銷前揭抵押權之設定登記即如主文第三項所示
      ，為有理由，應予准許。
六、次按稱抵押權者，謂對於債務人或第三人不移轉占有而供擔保之不動產，得就其
    賣得價金受清償之權，民法第八百六十條定有明文。足認抵押權係用以擔保債權
    將來得以獲償之手段，其發生與消滅均應從屬其所擔保之債權。復按一般抵押權
    與最高限額抵押權之性質不同，前者必須先有債權存在，而後始得為擔保該債權
    而設定抵押權；後者則係為擔保現在已發生或將來可能發生之債權，提供不動產
    以為擔保；至設定抵押權時，所擔保之債權是否存在，則非所問。而當事人間究
    成立何種抵押權，應以設定登記之內容為斷，最高法院九十年度台上字第一○二
    二號判決參照。足認最高限額抵押權與一般抵押權之不同，乃在於最高限額抵押
    權之發生，不以其所擔保債權需先其存在為必要，至最高限額抵押權之消滅，仍
    與一般抵押權相同，亦即最高限額抵押權的約定擔保債權如從未發生，或曾發生
    而已全部清償完畢，則於其存續期間屆滿後，本於抵押權之從屬性，最高限額抵
    押權應歸於消滅。查被告辯稱系爭不動產由代書甲○○於九十年八月間向屏東縣
    潮州地政事務所申請辦理設定權利價值為最高限額三百萬元，存續期間為九十年
    八月二十二日至同年十月二十二日，債務人為原告二人，抵押權人為被告乙○○
    之抵押權設定登記，經屏東縣潮州地政事務所以潮登字第八一九五○號收件，於
    九十年八月二十四日登記完畢之抵押權，係用以擔保被告乙○○對原告之系爭借
    款債權等語，而被告乙○○及丙○○○對原告並不具有系爭借款債權之事實已如
    前述，足認於前揭最高限額抵押權之登記存續期間內，其擔保系爭借款債權從未
    發生，則於其登記存續期間屆滿後，本於抵押權之從屬性，前揭最高限額抵押權
    自應歸於消滅，原告自得請求塗銷前揭堆高限額抵押權之設定登記。從而，原告
    請求確認被告乙○○就系爭不動產之前揭最高限額抵押權及其所擔保債權均不存
    在即如主文第二項所示，及請求被告乙○○塗銷前揭最高限額抵押權之設定登記
    即如主文第四項所示，為有理由，應予准許。
七、復按執行名義無確定判決同一之效力者，於執行名義成立前，如有債權不成立或
    消滅或妨礙債權人請求之事由發生，債務人亦得於強制執行程序終結前提起異議
    之訴，強制執行法第十四條第二項定有明文。經查，原告主張：被告丙○○○於
    九十一年七月間向本院具狀主張對系爭不動產具有權利價值為四百一十萬元，債
    務人為原告二人，其債權範圍為二分之一，經屏東縣潮州地政事務所以潮登字第
    三三二○○號收件，於九十年四月十七日登記完畢之抵押權，其抵押債權迄未受
    償，聲請裁定准予拍賣系爭不動產動，經本院以九十一年度拍字第一一四一號民
    事裁定准予拍賣後，被告丙○○○即持之向本院民事執行處聲請對系爭不動產進
    行強制執行，經本院以九十一年度執字第一三三五九號受理在案後，本院民事執
    行處已於九十一年九月十六日查封系爭不動產迄未拍定等情，為被告所同陳，並
    據原告提出與所述相符本院民事裁定為證，及本院依職權調閱本院九十一年度拍
    字第一一四一號民事聲請事件卷宗及九十一年度執字第一三三五九號民事執行卷
    宗閱明屬實，尚堪信為真實。而被告辯稱上該執行案件之執行債權為被告乙○○
    及丙○○○對原告之系爭借款債權等語。且原告與被告己○○之間並無債之關係
    存在，而被告己○○就系爭不動產之前揭抵押權因無所擔保之債權存在而不成立
    ，被告己○○亦無法將之讓與被告丙○○○，及被告乙○○及丙○○○對原告並
    不具有系爭借款債權等情已如前述。足認上開執行事件之執行債權即被告乙○○
    及丙○○○對原告之系爭借款債權既不存在，則原告主張依強制執行法第十四條
    第二項請求如主文第六項所示，即屬有據，應予准許。
據上論結，本件原告之訴為有理由，並依民事訴訟法第七十八條、第八十五條第一項
前段規定，判決如主文。
中      華      民      國      九十二    年      三      月    十八    日
                                    臺灣屏東地方法院民事第二庭
~B法      官  賴秀雯
右為正本係照原本作成。
如不服本判決，應於送達後廿日內，向本院提出上訴狀。
~B法院書記官  滕一珍
中      華      民      國       九十二    年      三     月    十八    日


司法院資訊處製作；財團法人民間司法改革基金會備份。
